【裁判字號】    99,重上更(一),52
【裁判日期】    990727
【裁判案由】    塗銷移轉登記
【裁判全文】
臺灣高等法院民事判決              99年度重上更(一)字第52號
上  訴  人  甲○○
訴訟代理人  李尚澤律師
被  上訴人  乙○○
            丙○○
共      同
訴訟代理人  黃秀蘭律師
複  代理人  陳超凡律師
上列當事人間塗銷移轉登記事件，上訴人對於中華民國98年2月1
7日台灣台北地方法院97年度重訴字第571號第一審判決提起上訴
，經最高法院發回更審，本院於99年7月6日言詞辯論終結，判決
如下：
    主  文
上訴駁回。
第二審及發回前第三審訴訟費用由上訴人負擔。
    事 實 及 理 由
一、程序方面：上訴人起訴時主張被上訴人間之買賣行為屬通謀
    虛偽意思表示，依第1020條之1請求撤銷（見原審調解卷第2
    -4頁），嗣於原審言詞辯論時陳稱：先位聲明主張為無償行
    為，縱係有償，備位聲明依民法第1020條之1第2項請求撤銷
    （見原審重訴卷第110頁背面）。經最高法院發回後，上訴
    人於本院先位聲明仍主張被上訴人丙○○與被上訴人乙○○
    間之買賣係屬通謀虛偽之無償行為，依民法第1020條之1第1
    項應予撤銷；縱係有償行為，備位聲明依民法第1020條之1
    第2項請求撤銷（見本院99年5月25日準備程序筆錄第2頁）
    。核其起訴時之聲明與上訴聲明均無不同，被上訴人抗辯上
    訴人先位聲明改為主張有償，備位則為無償，涉及訴訟標的
    之變更，其不同意云云，尚有誤會。
二、上訴人主張：坐落台北市○○區○○段2小段600號地號土地
    （權利範圍12分之2），及其上同段679、681、1233建號（
    門牌號碼分別為台北市○○○路○段233巷11號4樓、6樓、9
    號地下1樓）之建物（下稱系爭房地）為伊與被上訴人乙○
    ○婚後購置之財產，登記為乙○○所有。詎乙○○於民國（
    下同）96年7月30日以買賣為原因移轉登記為被上訴人丙○
    ○所有，惟丙○○實無購買系爭房地之資力，亦無付款紀錄
    ，且乙○○除仍為系爭房地之抵押人，繼續繳付本息外，並
    繼續占有使用系爭房地，是被上訴人間移轉房地不論無償、
    有償行為，均損害伊之剩餘財產分配請求權。嗣乙○○於96
    年11月訴請離婚，伊始知悉被上訴人間之行為。爰依民法第
    1020條之1第1項、第2項之規定，為先、備位請求，求為命
    撤銷被上訴人間就系爭房地所為之買賣行為、所有權移轉登
    記之物權行為，暨被上訴人丙○○塗銷該所有權移轉登記之
    判決。原審為上訴人敗訴之判決，上訴人不服提起上訴。經
    本院前審廢棄原判決，改判(一)被上訴人應將系爭房地於96年
    7月30日所為買賣契約之債權行為，及於96年7月30日完成之
    所有權移轉登記物權行為，均予撤銷。(二)被上訴人丙○○應
    將其就系爭房地於96年7月30日所為之所有權移轉登記塗銷
    。嗣經被上訴人就本院前審判決提起上訴，案經最高法院將
    本院前審判決廢棄發回。上訴聲明：(一)原判決廢棄。(二)被上
    訴人應將系爭房地於96年7月30日所為買賣契約之債權行為
    ，及於96年7月30日完成之所有權移轉登記物權行為，均予
    撤銷。(三)被上訴人丙○○應將其就系爭房地於96年7月30日
    所為之所有權移轉登記塗銷。
三、被上訴人則以：被上訴人乙○○係因支付貸款本息之壓力沉
    重，始欲出售系爭房地，適被上訴人丙○○欲投資不動產，
    乙○○乃以總價新台幣（下同）6,600萬元出售予丙○○。
    丙○○於買賣成立當時即給付現金100多萬元，惟其向銀行
    聲請塗銷抵押權登記遭拒，雙方乃約定乙○○繼續擔任抵押
    人，然由丙○○繳納貸款本息；且塗銷抵押權登記前，系爭
    房地仍由乙○○居住使用，而迄今丙○○已陸續支付價金1,
    900多萬元，自非無償行為。又上訴人迄未就丙○○無支付
    價金及明知系爭買賣行為有害其剩餘財產分配請求權之情事
    負舉證責任，其請求即屬無據等語，資為抗辯。並於原審答
    辯聲明：駁回上訴人之訴。於本院答辯聲明：駁回上訴人之
    上訴。
四、查坐落臺北市○○○路○段233巷11號6樓、9號地下1樓之建
    物及其基地（台北市○○區○○段2小段第600地號土地，權
    利範圍1/12），為上訴人於婚姻關係存續中之94年1月，因
    換屋而移轉登記予乙○○所有；同址4樓、9號地下1樓之建
    物及其基地（同上地號土地，權利範圍1/12）則係乙○○於
    婚姻關係存續中拍賣取得（見原審重訴卷第69-72頁、第91-
    96頁）。系爭房地登記為乙○○所有後，每月貸款176,000
    餘元、22,000餘元，皆由乙○○帳戶扣款（見原審重訴卷第
    108頁）。嗣乙○○於96年7月9日以買賣為由，將系爭房地
    出售予丙○○，並於同年月30日完成所有權移轉登記（見原
    審調解卷第10-13頁），丙○○曾支付乙○○價金9,475,000
    元（見原審重訴卷第27頁）等情，有系爭房地謄本及相關移
    轉登記資料附卷可稽，並為兩造所不爭執（見原審重訴卷第
    67頁背面），自堪信為真實。惟上訴人主張被上訴人間就系
    爭房地之移轉行為不論無償或有償，均損害其剩餘財產分配
    請求權，則為被上訴人所否認，並以前揭情詞置辯，是本件
    應審酌者為：(一)被上訴人間就系爭房地之移轉是否為無償之
    通謀虛偽意思表示？(二)如為有償行為，丙○○是否於移轉時
    明知有損於上訴人之剩餘財產分配請求權？茲分述如下。
五、按夫或妻於婚姻關係存續中就其婚後財產所為之無償行為，
    有害及法定財產制關係消滅後他方之剩餘財產分配請求權者
    ，他方得聲請法院撤銷之，民法第1020條之1第1項前段固有
    明文。復按當事人主張有利於己之事實者，就其事實有舉證
    之責任，民事訴訟法第277條前段亦有明文。上訴人主張系
    爭房地買賣為通謀虛偽意思表示之理由為丙○○係從事按摩
    治療工作者，並無資力購買系爭價值高昂之不動產，且乙○
    ○之戶籍仍設在系爭房屋並居住使用系爭房地；又所設定之
    抵押登記並未變更義務人為丙○○云云。
  (一)查乙○○於95年11月、12月間就系爭房地改向新光銀行申請
    貸款時，經新光銀行鑑估擔保品價值，同意設定最高限額抵
    押權6,600萬元，實際借款5,500萬元，每月須繳付之本息高
    達分別為176,000餘元、22,000餘元，已如前述，且乙○○
    名下其餘不動產亦均向銀行設定抵押貸款，足見乙○○每月
    支付銀行貸款本息之壓力極為沈重，致其貸款過程產生資金
    缺口，亟思尋求買主脫售，誠為人情之常。再者，果丙○○
    計劃投資不動產，而經雙方商議後，同意將系爭房地以總價
    6,600萬元出售予丙○○，並以乙○○前欠丙○○之100萬元
    之本息抵充作為現金頭期款，乙○○即向銀行申請轉貸塗銷
    抵押權登記之事宜，亦無違經驗法則，況丙○○已支付乙○
    ○買賣價金9,475,000元，為上訴人所不爭，足徵被上訴人
    就系爭房地之買賣及移轉所有權並非通謀虛偽意思表示之無
    償行為。
  (二)次查，丙○○並非從事按摩治療工作者，而係經營光顯車燈
    有限公司，有卷附台北市營利事業統一發證登記申請書在卷
    可憑（見原審重訴卷第34頁），故其並非毫無資力，雖丙○
    ○徵信紀錄有瑕疵，新光銀行因而未同意將系爭房地上之抵
    押權登記轉由丙○○名義承貸，致乙○○仍繼續承擔抵押權
    設定義務人之責任，然衡諸事理，雙方約定丙○○在未付清
    系爭房地抵押貸款之本息以塗銷抵押權登記前，系爭房地仍
    供乙○○居住使用，亦不悖常情。參以為被上訴人等辦理過
    戶等手續之代書即證人游雪鳳之下列證詞，及丙○○多次匯
    款至乙○○所有新光銀行敦南分行之貸款帳戶計19,907,500
    元等情，詳如後述，足見系爭房地買賣並無不實。因此雙方
    口頭約定相關事宜，並應地政機關之作業流程簽署買賣公契
    ，自不能以其未訂立書面契約即認本件買賣為通謀虛偽。
  (三)另證人即游雪鳳地政士事務所負責人游雪鳳於原審審理中證
    稱：伊承辦系爭房地買賣事宜，被上訴人口頭約定買賣5、6
    千萬元，買方即被上訴人丙○○並要伊代尋熟識銀行辦理貸
    款，但徵信資料顯示丙○○曾擔任連帶保證人，而該筆債務
    尚未解除，有類似瑕疵紀錄，銀行不願承貸，賣方即被上訴
    人乙○○同意繼續以賣方名義貸款，俟丙○○紀錄正常後再
    變更名義由渠承接。至於製作之公契價格係依照土地公告現
    值及房屋評定現值，會低於市價等語明確 (見原審重訴卷第
    68頁及背面)，足見被上訴人間確有約定買賣價金為5、6千
    萬元，丙○○並曾委託證人游雪鳳代為辦理貸款，惟因徵信
    記錄有疑義始無法轉貸。又丙○○自96年9月1日起至98年1
    月12日止，多次匯款至乙○○所有新光銀行敦南分行之貸款
    帳戶 (帳號：000000000000)，金額共計19,907,500元，有
    新光銀行出具之帳戶匯款明細在卷可稽 (見原審重訴卷第27
    、107、132頁)，上訴人一再主張：該款項中有自帳號00000
    00000000000乙○○所使用之帳號內匯入云云。但經本院函
    新光銀行敦南分行查詢結果，上開款項均係丙○○匯入，並
    無上訴人所指稱之乙○○匯入情事，有卷附台灣新光商業銀
    行敦南分行99年6月8新光銀敦南字第146號函在卷可稽（見
    本院卷第34-38頁）。此外，並無其他積極證據足以證明有
    上訴人所指上開情事，上訴人上開主張，委無可採。再查，
    上訴人對於系爭房地之合理市價為被上訴人所辯之6千多萬
    元一事，並不爭執，復稱其無法證明丙○○未實際支付貸款
    金額，僅懷疑貸款由乙○○給付云云 (見原審重訴卷第105
    頁背面、110頁背面)，足見被上訴人抗辯渠等確有交易系爭
    房地及支付買賣價金，所為係有償行為並非無償行為等語，
    堪信為真實。至上訴人雖不爭執系爭房地每月貸款本由乙○
    ○銀行帳戶扣款，然主張係上訴人交付款項予乙○○以繳納
    貸款，乙○○無須支付任何對價云云，並以匯款申請書回條
    為據 (見原審重訴卷第119-125頁)，然綜觀上開匯款申請書
    ，上訴人係匯款至乙○○所有華僑銀行松山分行帳戶（帳號
    ：00000000000000號），要與乙○○用以支付系爭房地貸款
    之新光銀行敦南分行帳戶不同，且上訴人於原審審理中自承
    支付之款項中亦含有生活費等語（見原審重訴卷第110頁）
    ，另據台北富邦銀行延平分行98年7月22日及台灣新光銀行
    敦南分行98年9月14日分別檢附交易明細資料函覆本院前審
    （見本院前審卷第62頁）稱：丙○○於97年3月19日、97年4
    月3日、97年4月24日、97年4月25日之前一周並無任何款項
    匯入該帳戶，則由上開交易明細資料業已證明丙○○匯入乙
    ○○帳戶之款項並非來自乙○○，是依上訴人所提書面資料
    ，僅能證明其曾多次給與乙○○金額不等之款項，然尚難據
    此即認該款項係用以繳納系爭房地貸款，且縱認上開款項包
    括房地貸款在內，惟此僅與乙○○為何出售系爭房地之動機
    有關，要與被上訴人所為是否係有償之買賣行為無涉。
  (四)上訴人又主張丙○○另有匯款予乙○○多筆款項，就此有利
    之付款證明被上訴人為何不主張，而列入其付款明細，並聲
    請函查丙○○如附件三所載之匯款明細云云，惟依前所述，
    丙○○與乙○○間除本件買賣外，尚合夥開設燈具公司（見
    原審重訴卷第34-35頁），二人仍有資金往來，但其資金往
    來與本件房地買賣無關，縱被上訴人在本件未提出就其有利
    之付款明細，亦不影響本件事實之認定。況上開款項係丙○
    ○匯予乙○○，並非乙○○匯予丙○○，再由丙○○匯予乙
    ○○充作本件買賣價金，已如前述，且據上海商業銀行東台
    北分行覆函，於該段期間僅有一筆200,000元之匯款，有該
    分行覆函在卷可憑，是上訴人主張丙○○之買賣價金係來自
    乙○○云云，殊不可採。
  (五)上訴人再主張乙○○於系爭房地出售予丙○○前，曾有意將
    該房地所有權移轉予訴外人陳婉君，遭婉拒後，才出售予丙
    ○○，足證乙○○所為係虛偽買賣云云，但為乙○○否認之
    ，且陳婉君並非丙○○本人，其又未在乙○○與丙○○洽商
    房地買賣時在場見聞，自不能以上訴人所執上開事由推論系
    爭房地之買賣為虛偽，證人陳婉君自無傳訊必要，附此敘明
    。上訴人另主張：系爭房屋之管理費及修理費目前為止，仍
    由上訴人繳納中，與常情不符云云。惟查，系爭房地買賣因
    丙○○尚未付清價金，乙○○仍得居住使用系爭房地，已如
    前述，則乙○○既仍居住於該處，繳付管理費及修繕費乃屬
    正常，自不得憑此即據為系爭買賣為不實，管理員董衛軍亦
    無傳訊必要，併此敘明。且系爭房地現已被查封，與丙○○
    資力是否雄厚亦無關連，上訴人所稱：系爭房地係7月份過
    戶，第2年2月起訴時才有現金流向，總共只支付975,000元
    ，顯係虛偽云云，亦不可採。
六、又按夫或妻於婚姻關係存續中就其婚後財產所為之有償行為
    ，於行為時明知有損於法定財產制關係消滅後他方之剩餘財
    產分配請求權者，以受益人受益時亦知其情事者為限，他方
    得聲請法院撤銷之，民法第1020條之1第2項定有明文。本件
    乙○○確以6,600萬元出售系爭房地予丙○○，雙方間為有
    償之買賣行為等情，已如前述，是上訴人欲依民法第1020條
    之1第2項行使撤銷權，自應對丙○○買受系爭房地時，已明
    知上開買賣行為有損於法定財產制關係消滅後上訴人之剩餘
    財產分配請求權等有利事實，負舉證責任。惟上訴人自承此
    部分相關證據即丙○○於取得不動產所有權時，並未支付價
    金，也無力支付貸款云云（見原審重訴卷第110頁背面），
    然此部分主張不足採信，詳如前述，顯難認上訴人對於丙○
    ○買受乙○○系爭房地時，明知上訴人與乙○○將於不久後
    離婚，而系爭買賣行為已侵害上訴人離婚後所享有之剩餘財
    產分配請求權等利己事實，詳盡舉證責任，上訴人備位主張
    其得依民法第1020條之1第2項規定，撤銷被上訴人間之買賣
    行為云云，亦屬無據。
七、綜上所述，上訴人既無法證明乙○○、丙○○對系爭房地之
    買賣實係無償行為，又無法證明丙○○於買受系爭房地時，
    明知此一有償行為損及上訴人之剩餘財產分配請求權，從而
    ，上訴人依據民法第1020條之1第1項、第2項規定，請求：
    (一)被上訴人乙○○與丙○○就坐落臺北市○○區○○段2小
    段0000-0000地號土地所有權權利範圍12分之2，及坐落同段
    00000-000、00000-000、00000-000建號即門牌號臺北市○
    ○○路○段233巷11號4樓、臺北市○○○路○段233巷11號6樓
    、臺北市○○○路○段233巷9號地下房屋所有權全部，於96
    年7月30日所為買賣契約之債權行為，及於96年7月30日完成
    之所有權移轉登記物權行為，均予撤銷。(二)被上訴人丙○○
    應將其就前項不動產，於96年7月30日所為之所有權移轉登
    記塗銷，均無理由。原審為上訴人敗訴之判決，並無不合；
    上訴意旨猶執前詞指摘原判決不當，求予廢棄改判，為無理
    由。
八、兩造其餘之攻擊或防禦方法及未經援用之證據，經本院斟酌
    後，認為均不足以影響本判決之結果，無逐一詳予論駁之必
    要。併此敘明。
據上論結，本件上訴為無理由，依民事訴訟法第449條第1項、第
78條，判決如主文。
中    華    民    國    99    年    7     月    27    日
                    民事第八庭
                        審判長法  官  劉勝吉
                              法  官  連正義
                              法  官  蘇芹英
正本係照原本作成。
如不服本判決，應於收受送達後20日內向本院提出上訴書狀，其
未表明上訴理由者，應於提出上訴後20日內向本院補提理由書狀
（均須按他造當事人之人數附繕本）上訴時應提出委任律師或具
有律師資格之人之委任狀；委任有律師資格者，另應附具律師資
格證書及釋明委任人與受任人有民事訴訟法第466條之1第1項但
書或第2項（詳附註）所定關係之釋明文書影本。
中    華    民    國    99    年    7     月    28    日
                              書記官  鐘秀娥
附註：
民事訴訟法第466條之1（第1項、第2項）：
對於第二審判決上訴，上訴人應委任律師為訴訟代理人。但上訴
人或其他法定代理人具有律師資格者，不在此限。
上訴人之配偶、三親等內之血親、二親等內之姻親，或上訴人為
法人、中央或地方機關時，其所屬專任人員具有律師資格並經法
院認為適當者，亦得為第三審訴訟代理人。

司法院資訊處製作；財團法人民間司法改革基金會備份。
